【裁判字號】    95,家上,274
【裁判日期】    951128
【裁判案由】    給付遺產
【裁判全文】
臺灣高等法院民事判決                 95年度家上字第274號
上  訴  人  財政部國有財產局台灣北區辦事處
法定代理人  丙○○
訴訟代理人  吳嘉榮律師
被  上訴人  乙○○
            甲○○
            丁  ○
共      同
訴訟代理人  周仕傑律師
上列當事人間請求給付遺產事件，上訴人對於中華民國95年7月
31日臺灣臺北地方法院95年家訴字第97號第一審判決提起上訴，
本院於95年11月14日言詞辯論終結，判決如下：
    主      文
上訴駁回。
第二審訴訟費用由上訴人負擔。
原判決所命之給付，上訴人如以新臺幣貳佰萬元為被上訴人甲○
○、丁○預供擔保後，以新臺幣貳佰萬元為被上訴人乙○○預供
擔保後，得免為假執行。
    事實及理由
一、被上訴人主張：被繼承人閔守恆於民國92年3月15日去世，
    閔守恆生前在臺灣地區未結婚或育有子女，並無法定繼承人
    。而閔守恆在大陸地區有兩個姐姐，分別為閔瓊與閔璧，閔
    瓊有女兒即被上訴人乙○○，閔璧有養子即被上訴人甲○○
    （為閔瓊之親生子）、養女即被上訴人丁○。而閔瓊及閔璧
    於閔守恆去世後，亦相繼於92年3月20日、92年4月27日死亡
    ，則閔守恆之遺產，依法應先由閔瓊與閔璧繼承後，再轉由
    其繼承人即被上訴人乙○○、甲○○、丁○繼承。且被上訴
    人已依臺灣地區與大陸地區人民關係條例（以下簡稱兩岸人
    民關係條例）第66條第1項規定，委任代理人以書面向原法
    院為繼承之意思表示，並依同條例第67條第1項規定請求上
    訴人即閔守恆之遺產管理人給付被上訴人甲○○、丁○新臺
    幣（下同）2,000,000元、給付被上訴人乙○○2,000,000元
    元，及均自起訴狀繕本送達翌日起至清償日止，按週年利率
    百分之五計算之利息。原審判決被上訴人勝訴，就上訴人之
    上訴，聲明：上訴駁回。
二、上訴人則以：我國所採繼承主義，乃區分臺灣地區及大陸地
    區人民，而有不同之繼承方式及效果。其中臺灣地區人民之
    繼承由民法第1147條、第1148條、第1174條及第1175規定以
    觀，可知係採「當然繼承」；而大陸地區人民由兩岸人民關
    係條例第66條第1規定，係採「承認繼承」主義。本件被繼
    承人閔守恆於92年3月15日死亡後，經被上訴人以大陸地區
    繼承人之地位，聲請原法院93年度財管字第93號裁定指定上
    訴人為被繼承人閔守恆之遺產管理人。而閔守恆之第三順位
    繼承人，即其姐閔瓊及閔璧，分別於閔守恆死亡後之92年3
    月20日、92年4月27日亡故，其等生前未就閔守恆之遺產為
    承認繼承之表示，即已喪失繼承之權利，被上訴人即無從自
    已故之閔瓊及閔璧輾轉繼承閔守恆之遺產。縱閔瓊及閔璧未
    依法表示繼承之法律效果，僅得視為拋棄繼承權，則應由次
    順序之閔守恆祖父母繼承。然閔守恆祖父母亦先於閔守恆死
    亡，則閔守恆之遺產即應視為無人繼承之遺產，被上訴人自
    不得代位或輾轉繼承閔守恆之遺產等語，資為抗辯。上訴聲
    明：(一)原判決廢棄。(二)如為不利於上訴人之判決，請准供擔
    保免為假執行。
三、兩造不爭執之事實（見原審卷第35頁、第51頁、本院卷第31
    頁反面）：
  (一)被繼承人閔守恆於92年3月15日亡故後，經被上訴人以大陸
    地區繼承人地位，聲請原法院93年度財管字第93號裁定指定
    上訴人為被繼承人閔守恆之遺產管理人。
  (二)被繼承人閔守恆在大陸地區有兩位胞姐即閔瓊及閔璧，惟渠
    等於被繼承人閔守恆往生後，亦陸續於92年3月20日、同年4
    月27日相繼亡故。
  (三)乙○○為閔瓊之子，甲○○、丁○為閔璧所收養，彼等分別
    為閔瓊、閔璧之繼承人。
四、被上訴人主張被繼承人閔守恆於民國92年3月15日去世，閔
    守恆在大陸地區有繼承人即姐姐閔瓊與閔璧，閔瓊有女兒即
    被上訴人乙○○，閔璧有養子、女即被上訴人甲○○、丁○
    。閔瓊及閔璧於閔守恆去世後，亦相繼於92年3月20日、92
    年4月27日死亡，業據提出閔守恆戶籍謄本、湖北省武漢市
    公證處2004年5月12日（2004）武證字第4986號親屬關係公
    證書、閔守恆繼承系統表、湖北省武漢市公證處2004年5月
    12日 (2004)武證字第4987號委託書公證書為證（見原審卷
    第6頁至第14頁)，且為上訴人所不爭執，已如前述，堪信為
    真。茲上訴人主張其得依兩岸人民關係條例第66條規定，繼
    承閔守恆在臺灣地區之財產，惟為上訴人所否認，且以前揭
    情詞置辯，查：
  (一)按大陸地區人民繼承臺灣地區人民之遺產，應於繼承開始3
    年內以書面向被繼承人住所地之法院為繼承之表示；逾期視
    為拋棄繼承。另按繼承，因被繼承人死亡而開始。繼承人自
    繼承開始時，除民法另有規定外，承受被繼承人財產上之一
    切權利義務，兩岸人民關係條例第66條第1項、民法第1147
    條、第1148條本文分別定有明文。準此，繼承人於被繼承人
    死亡時，當然承受被繼承人財產上之一切權利義務，並無待
    於繼承人之承認。但繼承人為大陸地區人民而欲繼承臺灣地
    區人民之財產，則應於上揭法定期間內，以書面向被繼承人
    住所地之法院為繼承之表示，逾期未表示，始視為拋棄繼承
    。故大陸地區繼承人，於被繼承人死亡時起亦當然取得繼承
    權，僅因兩岸相隔，通訊困難，為期法律關係早日確定，以
    保障兩岸人民之權益，乃課大陸地區繼承人於繼承開始起3
    年內為繼承之表示，否則即視為拋棄繼承，並非大陸地區之
    繼承人於為繼承表示時始取得繼承之權利。被上訴人抗辯稱
    兩岸人民關係條例66條第1項規定係採「承認繼承」主義，
    閔守恆之姐閔瓊、閔璧生前未就閔守恆之遺產表示繼承，其
    等於其死亡後即喪失繼承權云云，殊無足取。
  (二)本件閔瓊、閔璧均為被繼承人閔守恆之姐，閔守恆死亡時在
    臺灣地區並無其他得為繼承之人，故閔瓊、閔璧於閔守恆死
    亡後，當然繼承其財產上之一切權利義務。
  (三)又被上訴人乙○○主張其為閔瓊之子，被上訴人甲○○、丁
    ○主張其為閔璧所收養，彼等分別為閔瓊、閔璧之繼承人，
    並據提出大陸地區湖北省武漢市公證處親屬關係證明書、財
    團法人海峽交流基金會證明書為證（見原審卷第7頁至第9頁
    ），且為被上訴人所不爭執，已如前述，則被上訴人既分別
    為閔瓊、閔璧之繼承人，其於閔瓊、閔璧死亡時，即再轉取
    得對於閔守恆之之繼承權，則被上訴人於閔守恆92年3月15
    日死亡後之三年內即93年7月27日向原法院為繼承之意思表
    示，並經原法院准予備查在案，有本院調閱原法院93年度聲
    繼字91號卷附93年8月5日北院錦家祥93年度聲繼字第91號通
    知在卷可考，揆諸前開說明，被上訴人依兩岸人民關係條例
    第67條第1項規定請求繼承閔守恆之遺產，自應准許。
  (四)本件被繼承人閔守恆於92年3月15日去世後，於臺灣土地銀
    行營業部、中華商業銀行營業部、富邦商業銀行城中分行、
    臺灣銀行儲蓄部、萬泰商業銀行站前分行、建華商業銀行、
    華僑銀行營業部營業部、合作金庫銀行、中國信託商業銀行
    城中分行之定期存款及活期存款帳戶共計留有6,721,833元
    ，有各該存款定期存單在卷可憑（見原審卷第17頁至第21頁
    ），且為上訴人所不爭執。而被上訴人前以繼承人之地位於
    93年7月27日向原法院為繼承之表示後，並於94年2月16日向
    上訴人即閔守恆之遺產管理人聲明承認繼承，且經公示催告
    等情，分別有原法院93年度聲繼字第91號通知、周仕傑律師
    事務所94年函律字第006號函、上訴人94年3月14日臺財產北
    接字第0940008816號函（見原審卷第15頁至第16頁、第24頁
    至第26頁、第27頁）。則被上訴人甲○○、丁○請求上訴人
    給付2,000,000元，被上訴人乙○○請求上訴人給付2,000,0
    00元，及均自起訴狀繕本送達之翌日即95年6月8日起至清償
    日止，按週年利率百分之五計算之法定遲延利息，為有理由
    ，應予准許。
五、綜上所述，被上訴人主張其為閔守恆之再轉繼承人，則被上
    訴人於閔守恆92年3月15日死亡後之3年內向原法院為繼承之
    意思表示，並依兩岸人民關係條例第67條第1項規定請求上
    訴人給付被上訴人甲○○、丁○2,000,000元，給付被上訴
    人乙○○2,000,000元，及均自起訴狀繕本送達翌日即95年6
    月8日起至清償日止，按週年利率百分之五計算利息，為有
    理由，應予准許。原審判命上訴人如數給付，並依被上訴人
    之聲請，酌定相當擔保准假執行宣告，於法並無不合。上訴
    意旨指摘原判決不當，請求廢棄改判，為無理由，應予駁回
    。惟上訴人聲請供擔保請免為假執行宣告，爰酌定相當擔保
    免為假執行宣告。
六、本件事證已明，兩造其餘攻擊防禦方法及未經援用之證據，
    經本院審酌後，核與本件之結論，不生影響，爰不一一贅述
    ，附此敘明。
七、據上論結，本件上訴為無理由，依民事訴訟法第449條第1項
    、第78條、第463條、第392條第2項，判決如主文。
中    華    民    國    95    年    11    月    28    日
                    民事第十一庭
                        審判長法  官   鄭雅萍
                              法  官   林恩山
                              法  官   蘇芹英
正本係照原本作成。
如不服本判決，應於收受送達後20日內向本院提出上訴書狀，其
未表明上訴理由者，應於提出上訴後20日內向本院補提理由書狀
（均須按他造當事人之人數附繕本）上訴時應提出委任律師或具
有律師資格之人之委任狀；委任有律師資格者，另應附具律師資
格證書及釋明委任人與受任人有民事訴訟法第466條之1第1項但
書或第2項（詳附註）所定關係之釋明文書影本。
中    華    民    國    95    年    11    月    28    日
                              書記官   林初枝
附註：
民事訴訟法第466條之1（第1項、第2項）：
對於第二審判決上訴，上訴人應委任律師為訴訟代理人。但上訴
人或其他法定代理人具有律師資格者，不在此限。
上訴人之配偶、三親等內之血親、二親等內之姻親，或上訴人為
法人、中央或地方機關時，其所屬專任人員具有律師資格並經法
院認為適當者，亦得為第三審訴訟代理人。


司法院資訊處製作；財團法人民間司法改革基金會備份。
